臺灣臺北地方法院民事判決　　　　　　　94年度家訴字第31號
原　　　告　甲○○
訴訟代理人　鄧翊鴻律師
被　　　告　乙○○
上列當事人間確認婚姻成立事件，本院於94年3月23日言詞辯論
終結，判決如下：
    主  文
確認兩造間婚姻關係存在。
訴訟費用由被告負擔。
    事  實
甲、原告方面：
一、聲明：如主文所示。
二、陳述：原告與被告本係夫妻，嗣於九十一年八月八日協議離
    婚，並至戶政事務所辦理離婚登記，惟該離婚是因原告負債
    太多，被告因恐牽連己身而要求假離婚所致，兩造實無離婚
    之真意，因此前述離婚應屬無效；又上開離婚協議書上證人
    秦裕輝、李佳煌之簽名，是被告擬妥協議書，於雙方至戶政
    事務所辦理離婚登記，交付原告簽名時，即已簽立，證人事
    實上並不在現場，亦不知原告有無離婚真意，故協議書上二
    位證人之簽名，應為無效，為此提起本訴，請求確認兩造婚
    姻關係存在。
乙、被告方面：
一、聲明：駁回原告之訴。
二、陳述：確實因為原告之債務關係，使被告沒有安全感，兩造
    才離婚，離婚協議書是原告載被告一起至被告弟弟家中，由
    證人簽名後，拿去登記的。
    理  由
一、本件原告主張其與被告本係夫妻，嗣後協議離婚，並至戶政
    事務所辦理離婚登記，惟該離婚是因原告負債太多，被告因
    恐牽連己身而要求假離婚所致，兩造實無離婚之真意；又上
    開離婚協議書上證人秦裕輝、李佳煌之簽名，是被告擬妥協
    議書，於雙方至戶政事務所辦理離婚登記，交付原告簽名時
    ，即已簽立，證人事實上並不在現場，亦不知原告有無離婚
    真意，故協議書上二位證人之簽名，並不備離婚法定要件等
    語。並提出離婚協議書、
    該證據之真正並不爭執，自堪信為真實。
二、惟被告抗辯：確實因為原告之債務關係，使被告沒有安全感
    ，兩造才離婚，離婚協議書是原告載被告一起至被告弟弟家
    中，由證人簽名後，拿去戶政事務所為離婚登記等語。
三、按民法第1050條規定；「兩願離婚，應以書面為之，有二人
    以上證人之簽名，並應向戶政機關為離婚之登記。」，又按
    證人在兩願離婚之證書上簽名，固無須於該證書作成時同時
    為之，惟既稱證人，自須對於離婚之協議在場聞見，或知悉
    當事人間有離婚之協議，始足當之。查原告主張本件離婚協
    議書上之證人秦裕輝、李佳煌，是事先簽名，事實上並不在
    現場乙節，經證人即秦裕輝到庭證稱：當天我在被告弟弟蔡
    明旭家，他說兩造要離婚，要二個證人，我就與李佳煌當證
    人簽名，我知道被告要離婚，原告是否有離婚意願，我不知
    道，我沒有碰到原告，沒有去問原告的意思等語。證人李佳
    煌則證稱：被告的弟弟說他姐姐要離婚，拜託我們當證人，
    是我們先到場，等到原、被告到了之後，被告弟弟拿協議書
    給我們簽，我簽時沒有看協議書上原、被告是否已經簽好名
    等語；本件證人秦裕輝既證稱沒有碰到原告，不知道原告是
    否有離婚意願，其僅聽被告弟弟說兩造要離婚，即簽名作離
    婚之證人，此項事實亦為被告所自認(見本院94年3月23日言
    詞辯論筆錄)，則雖證人已簽名，仍不符合協議離婚證人之
    法定要件；又證人秦裕輝及李佳煌雖另證稱其簽名時，協議
    書上內容都已寫好云云，惟據證人蔡明旭證稱：當天我姐姐
    打電話說他們要離婚，問我離婚協議書哪裡有，我說我這邊
    有，請他們過來拿，當天因有朋友在我家，我請朋友當證人
    簽名蓋章，後來原、被告到，說停車不方便，叫我在門口等
    他，我在門口將離婚協議給他們等語，被告亦陳稱：我們去
    拿離婚協議書時，證人當場蓋章，我們拿了就走云云，原告
    則主張其在車上，並無下車云云，而由被告之前所陳述「原
    告不在場」，可見本件離婚協議書是由蔡明旭在家備妥，由
    兩造去拿，到達時，因停車不方便，由蔡明旭在門口將協議
    書交給兩造取走，則離婚協議書於證人簽名蓋章時，兩造應
    尚無簽名蓋章，是證人稱其簽名時協議書內容已寫好云云，
    應不足採，自亦無法認為證人簽名蓋章時，確實知悉原告有
    離婚之意思。另被告主張其另有證人可證明兩造間有離婚之
    意思云云，惟民法第1050條既明定兩願離婚之方式為「書面
    為之，有二人以上證人之簽名，並應向戶政機關為離婚之登
    記」，此係法定要式行為，不具備該要式行為，離婚不成立
    生效，是以稱離婚之證人，應係在離婚之書面上簽名之證人
    ，始符合該法條所稱證人之要件，而非任何知兩造有離婚意
    思之人均屬該條所稱之證人，故縱使有人知悉兩造間離婚之
    意思，但未在離婚之書面上簽名作證者，並不符合離婚之法
    定方式，是被告主張尚有他人可以為證云云，亦不足推翻兩
    造離婚不符法定要式行為之要件，即無調查之必要。原告主
    張本件離婚協議不符合法定要件，離婚不生效力，即屬可採
    ，其確認兩造間婚姻關係存在，於法有據，應予准許。
四、據上論結，本件原告之訴為有理由，並依民事訴訟法第78條
    ，判決如主文。
中　　華　　民　　國　　94　　年　　3 　　月　　30　　日
                       家事庭   法  官  俞慧君
以上正本係照原本作成
如不服本判決，應於判決送達後20日之不變期間內，向本院提出
上訴狀。
中　　華　　民　　國　　94　　年　　3 　　月　　30    日
                                書記官　巫美華
